臺灣高雄地方法院刑事判決　　　　　　　　　　　　九十一年度交易字第二三三號
　　公　訴　人　臺灣高雄地方法院檢察署檢察官
　　被　　　告　丙○
　　選任辯護人　鄭國安律師
　　　　　　　　陳炳彰律師
　　　　　　　　吳麗珠律師
右列被告因過失致死案件，經檢察官提起公訴（九十年度偵字第二０三八五號），本
院判決如左：
    主  文
丙○因過失致人於死，處有期徒刑壹年。
    事  實
一、丙○於民國九十年十月十五日上午十時十五分許搭乘其妻劉淑棻所駕駛車牌號碼
    ＱＳ－四０三六號自用小客車，至高雄市左營區○○○路二之七五號聯勤收支組
    辦事，後因故返回停放於上開處所旁停車格內之車上拿取物品，其本應注意停車
    向外開啟車門時，應注意行人、車輛，並讓其先行，而依當時情形又無不能注意
    之情事，詎竟疏未注意，在將車門開啟進入車內時，未將車門緊閉，致車門向左
    微開偏出停車格而進入機車道上，又於下車推開車門時未注意車輛，適有許代謀
    騎乘車牌號碼ＹＳＱ－０八二號機車，沿高雄市○○○路由南往北方向行駛，途
    經該處時，因該車門被推開偏入車道，許代謀閃避不及致其機車撞及該自小客車
    之車門左下角，人車因而失控倒地滑行至快車道，許代謀旋遭後方由李一強（業
    經不起訴處分）所駕駛車牌號碼二Ｃ－五三０九號自小貨車撞及，致許代謀受有
    頭胸部挫傷之傷害，經送醫急救後仍因出血性休克不治死亡。丙○於肇事後，留
    在現場，對於未發覺之犯罪，主動向處理警員告知其係駕車肇事者，並接受裁判
    。
二、案經許代謀之子甲○○訴請高雄市政府警察局左營分局報請台灣高雄地方法院檢
    察署檢察官偵查起訴。
    理  由
一、訊據被告丙○對於在右揭時、地因車門微開，適被害人許代謀騎乘機車經過上揭
    處所，而撞及車門左下角後倒地，並遭後方來車輾斃等事實供承不諱，惟亦辯稱
    ︰伊係開啟車門拿東西，係被害人行車太過靠近車門，以致撞到車門，伊沒有過
    失，且被害人撞到車門後亦不一定會發生死亡結果，是被告之死亡與其車門微開
    並無因果關係，況被害人之車速亦應過快云云。其辯護人亦辯稱：被害人騎乘機
    車應過於靠近被告車輛，且被害人之駕駛行為亦有失當，才會擦撞到被告車門，
    況被告開車門之行為與被害人死亡之間並無因果關係等語。經查：
    (1)按汽車停車向外開啟車門時，應注意行人、車輛，並讓其先行，道路交通安全
      規則第一百十二條第一項第十五款定有明文。本件事發當時經過，依被告於警
      訊時陳稱：「當時我在ＱＳ－四０三六號自小客車內取物品完後欲下車時並由
      駕駛座前車門打開就被由後方乙輛機車給擦撞後，車門又關回。」（見九十年
      十月十五日警訊筆錄）於偵訊時亦稱：「我是從ＱＳ－四０三六號車的駕駛座
      要下車，我把門推開時，剛好有一輛車過來，擦到我的車門，當時我的門開約
      一隻腳可以放下的寬度，我沒有注意到死者的車。」「我是拿完東西腳跨出時
      ，他就撞過來，我原本車門就沒有關閉，是我推開車門，腳剛跨出去，他就撞
      過來。」（見九十年十月十六日、十一月二十二日偵訊筆錄）於本院調查時稱
      ：「我要上車拿零錢，我開駕駛座的車門找錢，我的一隻腳在外面，另一隻腳
      跪在座椅上，找完錢後準備要下車，就發生擦撞。」（見本院九十一年五月八
      日訊問筆錄）是依此足認本件事故發生當時，被告係進入車內拿取物品，惟於
      開啟車門後並未緊閉車門，迨取完物品，在推開車門欲下車時，即發生本件事
      故。再依當時天候晴朗，日間有自然光線，柏油路面乾燥、無缺陷，道路無障
      礙物，視距良好，有道路交通事故調查報告表足參，而依被告之智識、能力亦
      無不能注意之情事，惟被告於下車推開車門時，竟未注意後方來車，貿然推開
      車門，以致被害人閃避不及而撞及車門肇事，則依前揭規定，被告推開車門之
      行為顯有過失，況本件交通事故經送高雄市政府建設局車輛行車事故鑑定委員
      會、高雄市車輛行車事故覆議鑑定委員會鑑定、覆議結果，亦均認為被告開啟
      車門不當為肇事原因，有該二委員會九十年十二月二十七日九十高市車鑑字五
      八八八號函、九十一年一月三十日九一高市覆字第三三０號函足參，是此部份
      之事實堪予認定。
    (2)又按行車速度，依標誌或標線之規定，無標誌或標線者，在市區道路時速不得
      超過五十公里，在設有快慢車道分隔線之慢車道上，時速不得超過四十公里，
      道路交通安全規則第九十三條第一項第一款、第二款分別定有明文。本件肇事
      地點係位於高雄市左營區○○○路二之七五號前，該路段為雙向四線道（亦即
      各有一快車道、一慢車道），被告所開啟車門之車輛係停放於停車格內，左側
      車輪在停車格之最左邊線上，右側前後車輪各距路邊尚有零點七公尺、零點八
      公尺，被害人之機車前輪向左倒於被告所開啟車門之自小客車左前方約二公尺
      之車道線上，後輪倒於快車道上，又機車於地面上距車道線左方約零點四公尺
      處留有約三點八公尺之刮痕（約自該自小客車左前門西方向西北方延伸），此
      有現場照片十六張、道路交通事故調查報告表在卷足參，是依被害人機車於擦
      撞自小客車車門後所遺留於地上之刮痕、機車最後停止時距自小客車之距離，
      被害人之行車速度應非在時速四十公里以上，此外，復無何證據可憑認定被害
      人有超速之行為，則被告所辯被害人行車過快云云，即無可採。
    (3)再本件事故發生之時，被告所坐車輛係停放於停車格內，左方車輪胎係壓在停
      車格左方邊線上，已如前述，且依被告所陳，其推開車門之寬度足可供一隻腳
      跨出，則被告於推開車門時，車門應係進入車道內可明，另該車門碰撞點係在
      左下角上，而被害人機車之碰撞點係在右前踏板及右前檔泥板處，有照片及道
      路交通事故調查表足證，則顯見被害人騎乘機車並未進入停車格內，而係遵行
      規定在慢車道上前進。又觀之被告車輛受撞點僅係左下角一處，其餘車門內處
      並無碰撞痕跡，及該車門本未緊閉，又因被告欲下車再為推開之情可知，被害
      人所騎乘機車並非緊靠汽車，而尚保有一點距離，至依道路交通安全規則第九
      十四條第三項所規定汽車行駛時應注意兩車併行之距離，應係指同在駕駛中之
      車輛而言，而本件被告車輛係停放於停車格靜止之狀態，則被害人僅須在規定
      車道行駛，且與靜止中之車輛保持能安全通過未接觸之情況，即不可謂有何違
      反該規定之情形可言，是被告上開所辯，被害人太過接近車門亦有過失云云，
      亦無可採。
    (4)至被害人因本件道路交通事故而人車倒地，並滑行至快車道上，而遭後方來車
      撞及，以致受有頭胸部挫傷之傷害，經送醫後不治死亡之事實，業經臺灣高雄
      地方法院檢察署檢察官督同法醫師相驗明確，並製有相驗屍體證明書、驗斷書
      、勘驗筆錄等在卷可憑，是此部份之事實亦可認定。而所謂客觀相當因果關係
      者，乃指以客觀上一般經驗，判斷其因果關係之有無；換言之，即以行為人在
      行為時所存在之事實，及行為後所發生之事實，從客觀上觀察，於其行為時可
      得預見，而無偶然事故介入者，其間即有因果關係（最高法院八十八年度台上
      字第七一七０號判決參照）。本件被告於前開時地，推開車門之際，疏於注意
      後方來車，及未讓行進中車輛優先通過，竟貿然推開車門，足致被害人騎乘機
      車途經該處，見狀閃煞不及，而與被告所推開之車門發生碰撞，衡諸當時情節
      ，應為被告所得預見，又高雄市左營區○○○路係車輛往來頻繁之道路，被害
      人於發生碰撞摔倒在該路內側快車道上，為接踵而駛來之車輛撞擊並因之傷重
      死亡，從客觀上觀察，亦非被告所不得預見，則被告之過失行為與被害人之死
      亡之間，有相當因果關係，足資認定，被告所辯無因果關係云云，即非可採，
      從而，綜上所言，本案事證已臻明確，被告犯行堪以認定，應予依法論科。
二、核被告所為，係犯刑法第二百七十六條第一項過失致人於死罪。又被告前因違反
    交通處罰條例案件，以致於遭易處吊扣駕駛執照（九十年七月二十日至九十一年
    六月十九日），有汽車駕駛人資料在卷足參，故被告如於吊扣期間駕車肇事致人
    受傷或死亡，即屬無駕駛執照駕車（參見司法院八十二年三月三十日八二廳刑一
    字第五二八三號函），應依道路交通管理處罰條例第八十六條第一項之規定，加
    重其刑，惟依本規定加重其刑之前提，須有駕車之行為，而本件被告前係由其妻
    劉淑棻搭載其至上揭地點，因有東西未取，是被告始再開車門取東西之情，業據
    被告及其妻劉淑棻於警訊時陳明（見九十年十月十五日警訊筆錄），是被告並未
    有駕車之行為，自無依此規定加重其刑之可言，附予說明。再被告於肇事後，留
    在事故現場，對於未發覺之犯罪，主動向處理事故之警員告知其係駕車肇事者，
    並接受本院裁判，業據證人乙○○即事故處理警員到庭證述屬實（見本院九十一
    年五月八日訊問筆錄），應依刑法第六十二條前段自首之規定減輕其刑。爰審酌
    被告係因開啟車門不當而肇事，惡性非重，且肇事後立即報警救助傷者，犯後態
    度尚可，惟被告因過失責任歸屬問題未能與被害人家屬達成和解等一切情狀，量
    處如主文所示之刑。
據上論斷，應依刑事訴訟法第二百九十九條第一項前段、刑法第二百七十六條第一項
、第六十二條前段、罰金罰鍰提高標準條例第一條前段，判決如主文。
中      華      民      國      九十一      年     六     月     七     日
臺灣高雄地方法院交通法庭
                                      法  官  楊  國  祥
右正本證明與原本無異。
如不服本判決，應於判決送達後十日內，向本院提出上訴狀。
                                      書記官  陳  怡  真
中    華    民    國    九十一    年       六      月        七        日
附錄論罪法條
中華民國刑法第二百七十六條
因過失致人於死者，處二年以下有期徒刑、拘役或二千元以下罰金。
